【裁判字號】    92,判,111
【裁判日期】    920129
【裁判案由】    綜合所得稅
【裁判全文】
最  高  行  政  法  院  判  決                    九十二年度判字第一一一號
    再 審原 告  丙○○○
    訴訟代理人  甲○○
    再 審被 告  財政部臺北市國稅局
    代  表  人  乙○○
右當事人間因綜合所得稅事件，再審原告不服本院中華民國九十年十二月十三日九十
年度判字第二三五九號判決，提起再審之訴。本院判決如左：
    主  文
再審之訴駁回。
再審訴訟費用由再審原告負擔。
    事  實
緣再審原告民國八十二及八十三年度綜合所得稅結算申報，再審被告以其及其配偶葉
松成係天慶育樂股份有限公司（以下簡稱天慶公司）股東，天慶公司以八十一年度出
售土地增益新臺幣（下同）二五○、八二一、一○三元轉列資本公積，嗣八十二年五
月及十一月間分別將其中一三○、○○○、○○○元及一二○、○○○、○○○元轉
增資配股予各股東，並分別於八十二年五月十五日及八十三年三月十五日辦理減資一
三○、○○○、○○○元及一五○、○○○、○○○元，旋於八十三年九月二十七日
向臺北市政府建設局註銷公司登記，其減資金額超過增資金額，顯係利用增、減資方
式將出售土地增益分配予股東以規避稅賦，乃依財政部八十四年三月二十二日台財稅
第八四一六一一四四六號函釋，以天慶公司八十二及八十三年度減資收回股票金額及
八十三年度清算所得分配剩餘財產金額，歸戶各股東當年度之營利所得，核定再審原
告及其配偶八十二年度營利所得為五、四九二、五○○元；八十三年度營利所得為五
、四六三、二一九元，併課再審原告及其配偶各該年度綜合所得稅，並以再審原告八
十二年度綜合所得稅結算申報，漏報上開營利所得、薪資所得、利息所得及中獎所得
計五、五三三、九六八元，短漏所得稅二、○八二、六七五元，再審被告乃按所漏稅
額處罰鍰一、○三六、六○○元（計至百元為止）。另再審原告之配偶葉松成辦理八
十三年度綜合所得稅結算申報時，漏報薪資所得及營利所得計五、四七八、五一九元
，短漏所得稅額一、七八○、二六九元，再審被告原按所漏稅額處罰鍰八八八、六○
○元（計至百元為止）。再審原告不服，申請復查結果，除註銷罰鍰八八八、六○○
元外，其餘未准變更。再審原告復就取得天慶公司之營利所得及罰鍰部分，循序提起
行政訴訟。亦遭本院九十年度判字第二三五九號判決（下稱原判決）駁回。復以該判
決有再審事由，再提起再審之訴。茲摘兩造訴辯意旨如次：
再審原告起訴意旨略謂：一、按股份有限公司處分固定資產（土地）之溢價收入應列
入資本公積，而股東取得公司利用資本公積轉增資配發之記名股票，公司辦理減資以
現金收回是類股票，依財政部五則釋函之意旨，其適用之「期間時點」與認定之「所
得類別」有差異，而影響本案系爭之所得，應否課稅及科處罰鍰至鉅，僅就該五則函
之意旨詳析如下：（一）財政部六十九年五月八日台財稅第三三六九四號函釋：「公
司辦理減資以現金收回資本公積轉增資配發之增資股票，經核非屬盈餘分配（即營利
所得），而屬該項股票轉讓之性質（即財產交易所得中之證券交易所得）」。及財政
部八十一年五月二十九日台財稅第000000000號函釋：「股份有限公司處分
固定資產（土地）之溢價收入，應列入資本公積，股東取得公司利用資本公積轉增資
配發之記名股票，於取得時，免予計入當年度所得課徵所得稅，但股東嗣後將此類股
票轉讓時，應按全部轉讓價格作為轉讓年度之證券交易所得」，依上開兩函釋之意旨
，均係針對公司於「營業存續期間內」處分固定資產（土地）之溢價收入應轉入資本
公積（此係公司法第二百三十八條第三款之強制規定）。股東取得公司利用上述資本
公積轉增資配發之股票免予計入取得當年度所得課徵所得稅，惟如公司於「營業存續
期間內」辦理減資以現金收回資本公積轉增資配發之股票，或股東將該類股票轉讓、
贈與或因死亡作為遺產分配時，應按公司收回之全部價款或股東轉讓之全部價格，贈
與或遺產分配時之時價，作為股東被公司收回年度或股票、轉讓、贈與或遺產分配年
度之「財產交易所得（亦即證券交易所得）」，而不應將之認定為所得稅法第十四條
第一類之「營利所得」。且上開財政部兩函釋並無「增資」距「減資」之期間限制與
有無營業事實之積極條件限制，又依財政部七十七年十一月二十九日台財稅第七七○
六六五一四○號函發布之「證券交易所得課徵所得稅注意事項」第四節證券交易所得
之核計第十六條規定：「資本公積轉增資及符合獎勵投資條例第十三條規定未分配盈
餘轉增資緩課之上市股票，於轉讓、贈與或作為遺產分配時，應將全部轉讓價格，或
贈與、遺產分配時之時價，作為轉讓、贈與或遺產分配年度之收益（即證券交易所得
）申報課徵所得稅」依此注意事項之規定，凡資本公積轉增資配發之股票於轉讓時，
應以轉讓年度之證券交易所得認定而不應認定為盈餘分配（營利所得），是以本案系
爭之所得係天慶公司第一次於八十二年九月十八日減資收回資本公積轉增資股票；第
二次於八十三年三月十五日減資收回資本公積轉增資股票，均屬於「營業存續期間內
」，而非在「解散清算後」之作為，依上開財政部兩則之解釋函及注意事項規定應屬
「證券交易所得」而不應認定為「營利所得」。（二）財政部七十五年十二月八日台
財稅第七五一八三五七號函釋：「營利事業出售土地之交易所得依所得稅法第四條、
第十六條規定免納所得稅，惟該項盈餘分配予股東時，依同法第十四條第一項第一類
規定，屬營利所得，應由股東合併各類所得申報繳納所得稅」，其旨意係指公司直接
將土地交易所得以盈餘分配方式分配予股東時，始應以「營利所得」申報繳納綜合所
得稅，而與第（一）點所述財政部六十九年五月八日台財稅第三三六九四號函及八十
一年五月二十九日台財稅第000000000號函等兩則函釋意旨，公司於減資時
以現金收回資本公積轉增資股票或股東轉讓該類股票之性質顯著不同。且依公司法第
二百三十八條第三款規定：「股份有限公司處分資產之溢價收入應累積為資本公積」
，及同法第二百三十九條規定：「資本公積除填補公司虧損外，不得使用之，但依同
法第二百四十一條規定撥充資本按股東原有股份比例發給新股者，不在此限」。依上
開公司法規定，一般公司絕不可能違反此項禁止之規定於「營業存續期間內」以盈餘
分配方式將土地交易所得分配予股東，本案系爭天慶公司之土地交易所得係依上開公
司法規定累積轉為「資本公積」，再撥充為資本。並無違反公司法規定將土地交易所
得直接以盈餘方式分配予股東，是以應無前揭財政部七十五年十二月八日台財稅第七
五一八三五七號函適用之情事。（三）財政部六十二年三月二日台財稅第三一六○四
號函釋：「解散之公司依公司法第三三○條規定，於清償債務後按股東股份比例分派
剩餘財產時，其超過原出資額部分，應按公司實際分派數，依所得稅法第八十八條有
關公司分派股利（營利所得）之扣繳規定辦理」，依上開函釋意旨：係指公司在「解
散清算後」於清償債務後之「剩餘財產額」有超過股東原出資額時，始由清算人按就
超過股東原出資額部分實際分派予股東數依所得稅法第八十八條以分派股利（營利所
得）之扣繳規定辦理。惟本案天慶公司二次減資（第一次減資八十二年九月十六日，
第二次減資八十三年三月十五日）以現金收回資本公積轉增資配發之股票均在「營業
存續期間內」而非在「解散清算後」。且天慶公司於八十三年九月二十三日申請解散
時，股東原出資之資本額僅二、○○○萬元，較成立時登記之股東原出資額五、○○
○萬元少三、○○○萬元，其「資本公積轉增資之資本」已不存在，且天慶公司之清
算所得亦經財政部台北市國稅局核定虧損一七五、○七六元，又天慶公司解散清算後
之資產總額為四、一七六、三三三．五○元，負債總額、清算費用、清算人之報酬均
為零元。依財政部六十五年一月二十七日台財稅第三○五三三號函之計算公式計算天
慶公司之「剩餘財產時」僅四、一七六、三三三．五○元再減解散清算時之股東之原
出資二、○○○萬元，尚不足一五、八二三、六六六元。另天慶公司解散清算完結後
向法院報備分派予股東之剩餘財產額僅四、一七六、三三三．五○元，並無有分派予
股東超過股東原出資額部分，是以應無上開財政部六十二年三月二日台財稅第三一六
○四號函釋之適用之情事。（四）財政部八十四年三月二十二日台財稅第八四一六一
一四四六號函釋：「ＸＸ企業股份有限公司辦理清算，該公司於八十二年度以土地交
易增益轉列資本公積並辦理增資，其無償配發股份金額，非屬股東原出資額，依本部
六十二年台財稅第三一六○四號函規定此部分所分派之剩餘財產，應全數作為股東分
派年度之投資收益或營利所得申報課徵所得稅」，上開函釋之旨意係指公司於「解散
辦理清算時」公司帳上之資本額除股東原始出資額外，尚有以土地交易增益轉列資本
公積並轉增資之資本額存在，而公司於清算後股東取得清算人所分派之剩餘財產，除
原始出資額外，亦尚含有土地交易增益轉列資本公積而轉增資之資本額。惟查天慶公
司於八十三年九月二十三日申請解散時，上開八十四年三月二十二日台財稅第八四一
六一一四四六號函尚未公布，依法不但不能追溯引用，且該天慶公司解散時之資本額
僅剩股東原出資額二、○○○萬元，並無利用資本公積轉增資之資本額存在。且清算
完結向法院報備分派予股東之剩餘財產額僅四、一七六、三三三．五○元，尚不足清
算時之股東原出額二、○○○萬元，當無上開財政部八十四年三月二十二日台財稅第
八四一六一一四四六號函所稱：於辦理清算時將土地交易增益轉列資本公積轉增資之
資本，以剩餘財產分派予股東之情事，是以應無適用之餘地。（五）又個人所得稅之
課稅年度係採「歷年制」是以「營利所得」應以分配盈餘（含股票股利）日期所屬年
度為課稅年度，而「財產交易所得」係以交易日期所屬年度為課稅年度，是以分配日
期所屬年度與交易日期所屬年度如不同，其所得歸屬之課稅年度亦不同，合先於此說
明，有助於釐清本案係爭所得歸屬年度之認定。二、查財政部賦稅署對公司以出售資
產提撥資本公積轉增資配發股票予股東後隨即辦理減資，以現金收回該轉增資股票之
課稅規定，亦曾於八十八年一月六日以台稅一發第八八一八九四三三五號函作明確之
釋示：「公司出售資產提充資本公積於八十三年辦理轉增資配發股票予股東，復於八
十四年隨即辦理減資，以現金收回股東之行為期間，財政部六十九年五月八日台財稅
第三三六九四號函及八十一年五月二十九日台財稅第000000000號函均屬有
利於納稅義務人之有效釋函，納稅人仍得據以主張援引適用。至於財政部八十四年三
月二十二日台財稅第八四一六一一四四六號函則係適用於『公司辦理清算時』」，其
意旨甚明，即凡公司於未辦理解散清算前之存續期間內，以出售資產之溢價收入提撥
資本公積，轉增資配發股票予股東，隨即辦理減資，以現金收回該轉增資之股票，仍
應適用財政部六十九年五月八日台財稅第三三六九四號函及八十一年五月二十九日台
財稅第000000000號函之規定以「證券交易所得」認定，而公司於「解散辦
理清算時」所分派之「剩餘財產額」內如含有非屬股東原出資額之資本公積轉增資之
資本始適用財政部八十四年三月二十二日台財稅第八四一六一一四四六號函，以清算
所得（即營利所得）課徵股東清算年度之所得稅，本案天慶公司二次減資以現金收回
資本公積轉增資股票均在「營業存續期間內」作為，而非在「解散清算時」，且清算
完結向法院報備分派予股東之剩餘財產僅四、一七六、三三三．五○元，尚不足清算
時之股東原出資額二、○○○萬元，當無含有資本公積轉增資之資本情事，是以應免
適用財政部八十四年三月二十二日台財稅第八四一六一一四四六號函以「營利所得」
據以課徵股東清算年度之所得稅。三、又天慶公司以系爭出售土地溢價收入之資本公
積撥充資本，既經主管機關核准並換領公司執照及營利事業登記證。且憑政府頒發之
證照，印製配發予各股東之增資股票，其背面亦依財政部規定註記有：「一、本股票
係以資本公積轉增資發行，依規定免予計入當年度所得課徵所得稅。二、取得本股票
之股東於該項股票轉讓或贈與或因原取得該項股票之股東死亡，作為遺產分配時，應
按全部轉讓價格，贈與或遺產分配時之時價，作為轉讓、贈與或遺產分配年度原取得
股東之財產交易所得申報課徵所得稅。三、本股票取得日期分別為：八十二年五月十
四日（第一次增資）、八十二年十一月五日（第二次增資）」而天慶公司分別於八十
二年九月十八日及八十三年三月十五日將上述二次增資配發之股票利用減資收回資本
公積增資股票，再審原告及天慶公司均信賴並遵照財政部六十九年五月八日台財稅第
三三六九四號函及八十一年五月二十九日台財稅第000000000號函釋示：股
份有限公司處分固定資產之溢價收入應列為資本公積，而公司利用資本公積轉增資配
發之記名股票，股東嗣後將此類股票或公司辦理減資以現金收回資本公積轉增資配發
之增資股票非屬盈餘分配（營利所得），應屬財產交易所得之證券交易所得。而證券
交易所得依所得稅法第四條之一規定免稅，是以再審原告未申報繳納所得稅，乃理所
當然之事。然財政部竟違背誠信原則擴充解釋該兩函之意旨，並將系爭之天慶公司於
「營業存續中」減資收回資本公積轉增資股票，違法引用財政部八十四年三月二十二
日台財稅第八四一六一一四四六號函，將上述天慶公司之減資行為視為解散清算後之
剩餘財產（營利所得）課徵再審原告之所得稅並科處罰鍰，顯違反信賴與誠信原則。
四、另依財政部八十四年三月二十三日台財稅第八四一六一一四四六號函釋所引用之
六十二年台財稅第三一六○四號函之意旨，係指解散之公司於清償債務後，按股東股
份比例分派剩餘財產時，其超過原出資額部分應按公司實際分派數，依所得稅法第八
十八條有關公司分派股利之扣繳規定辦理，惟依行為時之所得稅法第八十八條規定：
「納稅義務人有左列各類所得者，應由扣繳義務人於給付時依規定之扣繳率或扣繳辦
法扣取稅款並依同法第九十二條規定繳納之」。而所謂扣繳義務人依同法第八十九條
第一項第一款規定：「公司分配予股東之股利．．．其扣繳義務人為公司之負責人」
。本案天慶公司於八十三年九月二十三日申請解散清算時，上開財政部八十四年三月
二十二日台財稅第八四一六一一四四六號函尚未發布，依法不但不能追溯引用，且該
天慶公司清算時之剩餘財產僅四、一七六、三三三．五○元尚不足清算時之股東原出
資額二、○○○萬，亦無上開財政部六十二年台財稅第三一六○四號函釋所稱分派剩
餘財產額，超過股東原出資額部分，而應由扣繳義務人（即天慶公司之負責人）依所
得稅法第八十八條規定辦理扣繳，並依同法第九十二條規定將其所扣繳之稅款開具扣
繳憑單發交所得人憑以申報綜合所得稅之情事。按人民違反法律義務而應受行政罰之
行為法律無特別規定時，雖不以出於故意為必要，仍以過失為其責任條件。本件再審
原告信賴天慶公司遵照財政部規定於二次利用資本公積轉增資配發之股票背面所為之
註記（即第三點所述之註記）於取得系爭之股票時以為免辦申報繳稅，絲毫沒有任何
過失，依司法院釋字第二七五號解釋並無任何可予科罰之理，此亦經財政部於八十五
年十二月五日以台財稅第八五一九二八○九一號函示非可歸責於納稅義務人之事由准
予免稅在案。又再審被告亦未事先通知天慶公司將該公司利用資本公積轉增資之股票
，先收回將股票背面「本股票係以資本公積轉增資發行依規定免予計入當年度所得課
徵所得稅。二、．．．」等之註記予以註銷，以免誤導再審原告認為取得該股票時免
課稅，而轉讓時以證券交易所得認定亦屬免稅，並責成天慶公司應另行印製背面未有
上述文字註記之股票。且依所得稅法第八十八條規定由扣繳義務人補扣繳，填發扣繳
憑單予各股東據以申報繳納所得稅，是以再審被告亦有失職。本案系爭之所得類別認
定問題姑且不論，再審被告事前既未對天慶公司踐行所得稅法第一百十一條第二項規
定之法定程序已屬行政過失，依責任歸屬及分攤原則，再審原告應無過失，再審被告
將其歸責於毫不知情之再審原告而科處再審原告八十二年及八十三年度之罰鍰，不但
有違前揭司法院釋字第二七五號解釋及財政部八十五年十二月五日台財稅第八五一九
二八○九一號函規定有違，且參照鈞院八十九年度判字第二四四七號判決亦有欠妥。
五、又「公司利用未分配盈餘增資時，其對股東所增發之股份金額除應依促進產業升
級條例第十六條、第十七條之規定辦理者外，應由公司於配發時按盈餘分配扣繳稅款
，並由受配股東計入增資年度各股東之所得額申報納稅」。為本案係增資股票行為時
之所得稅法施行細則第七十條所明定，是以退萬步言，天慶公司第一次及第二次利用
資本公積轉增資分配股票予股東之日期，分別為八十二年五月十四日與八十二年十一
月五日，其分派年度均屬八十二年度，依上開財政部八十四年三月二十二日台財稅第
八四一六一一四四六號函釋意旨及前揭所得稅法施行細則第七十條規定，天慶公司兩
次增資分派予股東增資股票額，應全部於分派年度即八十二年度由扣繳義務人（天慶
公司）依法以八十二年度之盈餘分配辦理扣繳申報，並將扣繳憑單交發股東（即再審
原告），據以申報八十二年度之投資收益或營利所得，課徵八十二年度所得稅。惟扣
繳義務人因信賴財政部前揭之函釋，資本公積配發之股票免辦申報繳納，致未辦扣繳
申報。而再審被告又違誤將天慶公司於八十二年十一月五日之第二次增資分配予再審
原告股票額作為再審原告八十三年度之營利所得課徵再審原告八十三年度之綜合所得
稅並科處罰鍰，顯屬違法。六、天慶公司之營業項目為經營高爾夫球場並成立有「竹
東高爾夫俱樂部」，該公司欲開發球場雖經數度向有關主管機關申請並補件申複，惟
均遭否准駁回。球場之土地在未經主管機關核准之前，依法不得擅自開發，致天慶公
司之「竹東高爾夫俱樂部」亦因球場開發不成，而無法對外營業，乃屬無奈之情事，
並非該公司所願。再審被告以天慶公司之財務營運各方面皆不合「繼續經營假設」情
況，顯屬臆測率斷而與事實不符。再審被告援引財政部八十四年三月二十二日台財稅
第八四一六一一四四六號函釋示將系爭之天慶公司於「營業存續期間」利用資本公積
配發之增資股票誤為「天慶公司於解散清算時」之分派剩餘財產，核課再審原告八十
二年度及八十三年度綜合所得稅，任事用法，均屬違誤。七、按稅捐稽徵法第一條之
一規定：「財政部依本法或稅法所發布之解釋函令，對於據以申請之案件發生效力，
但有利於納稅義務人者，對於尚未核課確定之案件適用」。惟財政部台北市國稅局，
及中正稽徵所違反上開稅捐稽徵法第一條之一之規定，置行為時有效且有利於納稅義
務人之解釋函令於不顧，明知天慶公司在八十二及八十三年間於「營業存續期間內」
辦理增資、減資僅有財政部六十九年五月八日台財稅第三三六九四號函及八十一年五
月二十九日台財稅第000000000號函可資適用，應認定為「證券交易所得」
免徵八十二年度及八十三年度再審原告之綜合所得稅，而違法適用財政部八十四年三
月二十二日台財稅第八四一六一一四四六號函認定為天慶公司之「解散清算後」之「
清算營利所得」，且又將第二次增資配股屬八十二年度誤以八十三年度課徵八十三年
度所得稅並按漏報科處罰鍰，亦屬有誤。請判決廢棄原判決，並撤銷原處分、訴願及
再訴願決定等語。
再審被告答辯意旨略謂：本件再審原告主張天慶公司於八十二、八十三年間以現金收
回資本公積轉增資配發之股票，核屬股票轉讓性質，並非盈餘分配等情。惟查該公司
於八十二年間利用資本公積轉增資後，再辦理減資，其於減資時以等同現金收回資本
公積轉增資配發之股票，且收回之股票不再轉讓，並隨即註銷公司登記及向本局辦理
營利事業所得稅決、清算事宜，是此舉以現金收回資本公積轉增資配發股票與清算作
為及將出售土地增益分配予各股東行為實無二致，尚非再審原告所稱之係屬股票轉讓
性質，是原核定按再審原告暨其配偶取得營利所得金額五、四九二、五○○元（八十
二年度），五、四六三、二一九元（八十三年度），併課其當年度綜合所得稅，並無
不合，復查決定予以維持，亦無不當。至再審原告主張應按財政部六十九年五月八日
台財稅第三三六九四號函釋規定核課乙節，惟查天慶公司八十及八十一年度營利事業
所得稅核定通知書暨八十二及八十三年度營利事業所得稅結算申報書等影本，天慶育
樂公司於上開年度之營業收入均申報為○元，顯見該公司無經營其登記事項之營業事
實，並年年處於虧損情形；又天慶公司將其八十一年度出售土地增益轉列資本公積，
旋於八十二年五月間增資、減資，復於八十二年十一月間再增資，八十三年三月間再
減資，並於八十三年九月間向台北市政府建設局申請註銷公司登記，惟其減資金額超
過增資金額，顯係利用增、減資方式將出售土地增益分配予股東以規避稅賦，依實質
課稅原則，天慶公司顯係利用現金收回資本公積轉增資配發股票及清算方式，將其出
售土地增益分配予各股東，即非屬股票轉讓性質，自無財政部六十九年五月八日台財
稅第三三六九四號及八十一年五月二十九日台財稅第000000000號函釋之適
用，亦與財政部賦稅署八十八年一月六日台稅一發字第八八一八九四三三五號函意旨
無違，所訴天慶公司辦理增、減資係在八十二及八十三年度營業存續期間內，並非解
散清算時，自無財政部八十四年三月二十二日台財稅第八四一六一一四四六號函釋之
適用等情，核不足採。關於罰鍰部分：經查本件再審原告八十二年度短漏報營利、薪
資、利息、中獎所得計五、五三三、九六八元，短漏稅額計二、○八二、六七五元，
是再審被告依據前揭法條規定，按漏稅額處罰鍰一、○三六、六○○元（計至百元止
），亦無不合，復查決定予以維持，並無不當。另按當事人對於原確定判決不服，提
起再審之訴，須有行政訴訟法第二百七十三條第一項所定各款情形之一者，方得為之
。又再審之訴狀內，應表明再審理由及關於再審理由之證據。所謂表明再審理由，必
須指明原確定判決有如何合於法定再審事由之具體情事始為相當，倘未依法表明，則
其再審之訴即非合法。又原確定判決縱有行政訴訟法第二百七十三條第一項所列各款
情形之一，惟如當事人已於前審主張其事由者，因其事由已受法院之審酌，自不許復
以再審之方式更為主張。本件再審原告僅一再述說其在前程序起訴狀所述實體法律關
係之理由，而對於原判決究竟有行政訴訟法第二百七十三條所定何項再審事由及證據
，則隻字未提，其再審之訴為不合法，併予陳明。綜上論述，原判決並無違誤，請准
如答辯聲明判決駁回再審之訴等語。
    理  由
按行政訴訟法第二百七十三條第一項第一款所謂適用法規顯有錯誤者，係指原判決所
適用之法規與該案應適用之現行法規相違背或與解釋判例有所牴觸者而言，至於法律
上見解之歧異，再審原告對之縱有爭執，要難謂為適用法規顯有錯誤，而據為再審之
理由。本件原判決略謂：「按公司股東所分配之股利為營利所得，應併計個人綜合所
得總額課徵個人綜合所得稅，為行為時所得稅法第十三條及第十四條第一項第一類所
規定。又公司辦理清算，該公司前以土地交易增益轉列資本公積並辦理增資，其無償
配發股份金額，非屬股東原出資額，依財政部（六二）台財稅第三一六○四號函規定
，此部分所分派之剩餘財產，應全數作為股東分派年度之投資收益或營利所得申報課
徵所得稅，為財政部八十四年三月二十二日台財稅第八四一六一一四四六號函解釋有
案。次按『納稅義務人已依本法規定辦理結算申報，但對依本法規定應申報課稅之所
得額有漏報或短報情事者，處以所漏稅額兩倍以下之罰鍰。』復為行為時所得稅法第
一百十條第一項所規定。本件原告（即再審原告，下同）八十二及八十三度綜合所得
稅結算申報，被告（即再審被告，下同）以原告及其配偶係天慶公司股東，天慶公司
以八十一年度出售土地增益二五○、八二一、一○三元轉列資本公積，嗣八十二年五
月及十一月間分別將其中一三○、○○○、○○○元及一二○、○○○、○○○元轉
增資配股予各股東，並分別於八十二年五月十五日及八十三年三月十五日辦理減資一
三○、○○○、○○○元及一五○、○○○、○○○元，旋於八十三年九月二十七日
向臺北市政府建設局註銷公司登記，其減資金額超過增資金額，顯係利用增、減資方
式，將出售土地增益分配予股東以規避稅賦，乃依財政部八十四年三月二十二日台財
稅第八四一六一一四四六號函釋，以天慶公司八十二及八十三年度減資收回股票金額
及八十三年度清算所得分配剩餘財產金額，歸戶各股東當年度之營利所得，核定原告
及其配偶八十二年及八十三年度營利所得為五、四九二、五○○元及五、四六三、二
一九元，併課各該年度綜合所得稅，並以原告八十二年度綜合所得稅結算申報，漏報
營利所得、薪資、利息、中獎等所得計五、五三三、九六八元，短漏稅額計二、○八
二、六七五元，依行為時所得稅法第一百十條第一項規定，按漏稅額處罰鍰一、○三
六、六○○元。另原告之配偶葉松成辦理八十三年度綜合所得稅結算申報時，漏報薪
資所得及營利所得計五、四七八、五一九元，短漏所得稅額一、七八○、二六九元，
被告原按所漏稅額處罰鍰八八八、六○○元。原告不服，申請復查結果，除註銷罰鍰
八八八、六○○元外，其餘未准變更。原告復就取得天慶公司之營利所得及罰鍰部分
不服提起本件訴訟。惟查依原處分卷所附天慶公司八十及八十一年度營利事業所得稅
核定通知書，暨八十二及八十三年度營利事業所得稅結算申報書等影本，天慶公司於
上開年度之營業收入均申報為○元，顯見該公司無經營其登記事項之營業事實，並年
年處於虧損情形；而天慶公司將其八十一年度出售土地增益轉列資本公積，旋於八十
二年五月間增資、減資，復於八十二年十一月間再增資，八十三年三月間再減資，並
於八十三年九月間向臺北市政府建設局申請註銷公司登記，惟其減資金額超過增資金
額，顯係利用增、減資方式將出售土地增益分配予股東以規避稅賦，依實質課稅原則
，天慶公司顯係利用現金收回資本公積轉增資配發股票及清算方式，將其出售土地增
益分配予各股東，旋即辦理清算程序，實屬規避稅賦之作法，尚非單純之股票轉讓性
質，自無財政部六十九年五月八日台財稅第三三六九四號、八十一年五月二十九日台
財稅第000000000號及八十三年八月三十一日台財稅第八三一六○七六六一
號函釋之適用，核與財政部賦稅署八十八年一月六日台稅一發第八八一八九四三三五
號函意旨無違，亦無稅捐稽徵法第一條之一規定之適用。是以，被告依首揭財政部八
十四年三月二十二日台財稅第八四一六一一四四六號函釋，按原告八十二及八十三年
度取得之營利所得，併課其各該年度綜合所得稅，並按其八十二年度所漏稅額處以罰
鍰，並無不合。原告所舉本院八十六年度判字第一○二號判決，係就公司負責人於公
司辦理清算時，就現金收回應否辦理扣繳稅款所為之判決，與本件案情有別；且該判
決並非判例，亦無拘束本件之效力。綜上所述，本件原處分核無違誤，一再訴願決定
遞予維持，並無不合。原告猶執前詞，聲明撤銷，為無理由，應予駁回。」云云。原
判決依據上述理由，駁回再審原告在前程序之訴，其所適用之法規與該案應適用之現
行法規並不違背，亦無與解釋、判例有所牴觸之情形。再審原告仍執前詞，指摘原判
決違誤，求予廢棄，揆諸首揭說明，難認有再審理由，應予駁回。
據上論結，本件再審之訴為無理由，爰依行政訴訟法第二百七十八條第二項、第九十
八條第三項前段，判決如主文。
中    華    民    國    九十二      年      一        月    二十九      日
                    最 高 行 政 法 院  第 三 庭
                                審 判 長 法  官      葉  振  權
                                         法  官      林  茂  權
                                         法  官      吳  錦  龍
                                         法  官      劉  鑫  楨
                                         法  官      吳  明  鴻
右  正  本  證  明  與  原  本  無  異
                                         法院書記官  莊  俊  亨
中    華    民    國    九十二      年      一        月    二十九      日


司法院資訊處製作；財團法人民間司法改革基金會備份。
